臺灣臺北地方法院刑事判決　　　　　　　　　　　　　九十一年度訴字第五二六號
　　公　訴　人　臺灣臺北地方法院檢察署檢察官
　　被　　　告　丁○○
　　　　　　　　己○○
　　共同
　　選任辯護人　邱朝象
右列被告等因偽造文書案件，經檢察官聲請簡易判決處刑（九十年度調偵續字第二四
號），本院認不宜以簡易判決處刑，改以通常程序判決如左：
    主      文
丁○○、己○○均無罪。
    理      由
一、公訴意旨略以：被告丁○○、己○○共同基於意圖為自己不法所有之概括犯意，
    先於民國八十六年三月四日，盜用丁○○之父甲○○之印章，將甲○○所有之第
    一商業銀行定期存款存單二紙（存單號碼：ＨＡ00000000號、ＨＡ00
    000000號）辦理解約，使該銀行職員陷於錯誤，將定期存款金額新台幣（
    下同）八十五萬元、五十萬元，交予丁○○以匯款方式匯入己○○所有之交通銀
    行總管理處帳戶（帳號：0000000000號）；復於同年月八日，盜用甲○○之印章，將甲○○所有之第一商業銀行定期存款存單（存單號碼：ＨＡ00
    000000號）辦理解約，使該銀行職員陷於錯誤，將定期存款金額二十萬元
    交予己○○。因認被告二人共同涉犯刑法第二百十條、第二百十六條行使偽造私
    文書、第三百三十九條第一項詐欺取財罪嫌。
二、按犯罪事實應依證據認定，無證據不得推定其犯罪事實；不能證明被告犯罪者，
    應諭知無罪之判決，刑事訴訟法第一百五十四條、第三百零一條第一項分別定有
    明文；又認定不利於被告之事實須依積極證據，苟積極證據不足為不利於被告事
    實之認定時，即應為有利於被告之認定（最高法院三十年台上字第八一六號判例
    參照）；且認定犯罪事實所憑之證據，雖不以直接證據為限，間接證據亦包括在
    內，然而無論直接證據或間接證據，其為訴訟上之證明，須於通常一般之人均不
    致有所懷疑，而得確信其為真實之程度者，始得據為有罪之認定，倘其證明尚未
    達到此一程度，而有合理之懷疑存在而無從使事實審法院得有罪之確信時，即應
    由法院為諭知被告無罪之判決（最高法院七十六年台上字第四九八六號判例參照
    ）。再告訴人之告訴，係以使被告受刑事訴追為目的，是其陳述是否與事實相符
    ，仍應調查其他證據以資審認（最高法院五十二年度台上字第一三００號判例參
    照）；被害人所述被害情形如無瑕疵可指，而就其他方面調查又與事實相符，則
    其供述始得為判決之基礎（最高法院三十二年度上字第六五七號判例參照）。
三、公訴人認被告涉有竊盜罪嫌，無非以：(1)甲○○（業於九十一年四月十六日死亡
    ）因腦部病變，自八十六年二月二十五日起，至同年三月十日止，在國立台灣大
    學醫學院附設醫院（以下簡稱台大醫院）住院治療，且依該院護理記錄記載，甲○○於八十六年三月四日、同年三月八日均在該院內，並未請假外出，有該院病
    歷影本一份在卷可參。(2)證人戊○○即被告丁○○之長兄到庭證稱：甲○○生前
    與其同住，由其負責照料，未說過要辦定存解約，況當時甲○○因腦栓塞住院，
    精神狀況不佳，動作遲緩，無法自行決定住院，而由其簽住院同意書，故不可能
    在那種情況下特別跑出院辦理解約，且甲○○的存單及印章均放在房間內，不會
    上鎖，丁○○在其公司上班，公司即設在自家，丁○○有很多機會可進出甲○○
    的房間等語。(3)證人丙○○即第一商業銀行南門分行行員結證稱：本件存單解約
    係其辦理，八十五萬元及五十萬元二筆款項均於八十六年三月四日解約，並於當
    日電匯至交通銀行總管理處己○○戶內，另筆二十萬元存單係於八十六年三月八
    日來行解約，並提取現金，並無印象有行動不便的老人前來辦理解約等語。(4)被
    告二人於偵查中初始辯稱不知該等定存款之去向；其後被告丁○○改稱；存摺印
    章均由母親保管，其沒有偷；待檢察官提示被告丁○○親筆書寫之第一商業銀行
    匯款單後，始承認有提領該等款項且匯入被告己○○戶內，並改辯稱：那些錢係
    甲○○要給己○○做股票用；但起訴後又改稱：印章、存單係父親保管，該等款
    項係甲○○要給被告買房子用等詞；則本件果係出於甲○○本意，被告何以隱瞞
    金錢流向，而就撥款用途及印章、存單保存方式所述反覆不一？另本案之定存單
    三紙其中八十五萬元部分係八十六年一月九日到期，五十萬元部分係八十六年二
    月二日到期，被告復不否認當時彼等並無具體之購屋計畫，是甲○○非得趕在住
    院期間支付之行為，有違常情。(5)被告二人於偵審中隔離訊問時，對甲○○係搭
    乘何種交通工具至銀行辦理解約，及八十六年三月八日被告己○○有無至現場等
    事實，供詞有所矛盾，顯見被告二人所辯稱係甲○○陪同辦理解約云云，不足採
    信。(6)甲○○與丁○○為父子關係，若本件確係甲○○本人前去提領，豈不為子
    澄清；竟於偵查檢察官問及「定存是否被盜領？」「是否本人去提領定存時？」
    ，避重就輕答稱：不知道，忘記了，足見其具狀指訴非子虛烏有等情，資為論據
    。訊據被告丁○○、己○○堅決否認有盜用甲○○印章蓋印，將定存解約，向銀
    行詐欺提領款項之行使偽造私文書及詐欺取財犯行，辯稱：上開三筆定存係其父
    親同意解約，偕同辦理後，將款項給予其夫婦購屋使用，並非未經授權，盜用印
    章，擅自解約領取款項等語。
四、經查：
  (1)甲○○自八十六年二月二十五日起，至同年三月十日止，在台大醫院住院治療，
    依該院護理記錄記載，甲○○於八十六年三月四日、同年三月八日「並未請假外
    出」等情，雖有該院病歷影本一份在卷可參。然經本院函請台大醫院查明甲○○
    於八十六年三月四日、三月八日之意識狀態及行動能力結果，業經台大醫院查覆
    稱：依據本院病歷紀錄，八十六年二月二十五日至同年三月十日期間，甲○○正
    因暈厥問題住於本院神經部病房檢查治療，在八十六年三月四日，患者意識清醒
    ，在家人陪伴下可自由行動；同年三月八日（原公文誤為三月六日，業經本院於
    九十一年十月三十一日電話確認無誤，有公務電話可參）病人則因前日接受血管
    攝影檢查之故，上午仍臥床休息，下午則可下床活動，意識狀態清醒等語明確，
    有九十一年七月一日（九十一）校附醫秘字第九一○○二○一八六七號函附卷可
    稽；足見甲○○於八十六年三月四日及同年三月八日之意識清醒，且能於家人陪
    伴下自由行動。是台大醫院護理紀錄中雖無甲○○請假外出之記載，然此並不能
    排除甲○○不假外出，暫時離開醫院辦事之可能性。公訴人單以「甲○○於前述
    期間並未向醫院請假外出」之事實，認定甲○○未同意或辦理上開定存解約之事
    ，進而推認被告二人有未經同意偽造文書，詐欺取財之犯行，於吾人之生活經驗
    上，顯非必然。
  (2)證人戊○○即被告丁○○之長兄雖到庭證稱：父親甲○○生前與其同住，未曾提
    及要辦定存解約之事，故不可能於該期間特別離開醫院辦理解約；且甲○○的存
    單及印章均放在房間內，丁○○有很多機會可進出甲○○的房間等語。然甲○○
    於台大醫院住院期間，丁○○亦參與輪流看護父親甲○○之任務，此為戊○○所
    不爭；足見戊○○於甲○○住院期間僅輪流、間隔照護之，並非隨時在側，而得
    見聞父親住院期間之所有意思表示；是戊○○事後所述未曾聽聞父親提及欲辦理
    定存解約之事，不能證明甲○○確無辦理定存解約之意。至證人丙○○即承辦八
    十六年三月四日定存解約手續之第一商業銀行南門分行行員，經本院提示甲○○
    相片供其辨識後，雖證稱：（問：你是否記得辦理這兩筆定存解約時，有無相片
    上面的老先生出面辦理？）沒有印象等語；惟證人就辦理本案定存解約情形，一
    再證稱：時間很久，我不記得等語（均本院審判筆錄參照）；顯見證人丙○○因
    經辦各項手續數量眾多，且時間經過已久，故就甲○○究否臨櫃辦理定存解約一
    事已無印象；惟公訴人依此主張甲○○並未親自或同意辦理解約，其於邏輯上亦
    非必然。到庭實施公訴檢察官依此二人證詞主張被告犯罪，難認有據。
  (3)被告二人於偵查中初始雖稱不知該等定存款之去向；其後於偵查中改辯稱：該等
    款項錢係甲○○要給己○○做股票用；但起訴後又稱：該等款項係甲○○要給被
    告買房子用等詞；且被告二人於偵審中經隔離訊問後，二人對甲○○係搭乘何種
    交通工具至銀行辦理解約，及八十六年三月八日被告己○○有無至現場等事實，
    所述矛盾不一。然本案起訴之案發時間為八十六年三月四日及同年三月八日，距
    離檢察官於九十年八月十五日隔離被告己○○、丁○○訊問前往銀行辦理定存解
    約事宜之細節，已有四年之久；是依常人對於過去事件之記憶會隨時間經過而日
    漸模糊之常情，被告二人就八十六年三月間搭乘何種交通工具赴銀行辦理解約一
    事，於九十年八月間應訊時，因記憶淡忘而供述出入，亦屬人情之常；公訴人依
    此二人供述互不相符，即起訴認：被告二人未經甲○○同意，擅自偽造文書，將
    定存解約、提領云云，顯乏依據。況本案之爭點為「甲○○是否同意（或授權）
    將系爭定存解約，並將該等款項贈與被告丁○○及己○○二人」，從而本案定存
    解約究由何人、幾人出面辦理，或搭乘何種交通工具前往銀行辦理解約，與本案
    爭點顯無直接關係；是縱被告二人就該等細節所述不一，亦難憑以認定被告二人
    有未經父親甲○○同意或授權，盜用印章偽造文書辦理定存解約詐取款項之犯行
    。至被告二人於偵審中就上述款項之用途究係做股票或購買房產，所述前後亦有
    差異，惟此就款項用途所述前後不一之消極事實，仍不足以作為證明被告二人係
    未經授權而犯罪之積極證據。
  (4)本案經甲○○於八十九年三月三十日具狀提出告訴後，經檢察官於八十九年五月
    九日、五月二十九日就告訴事實訊問甲○○時，甲○○證稱：（問：你有無在第
    一銀行南門分行有定期存款及帳戶存款三百萬元？）有，（問：這筆錢有無被盜
    領或仍然存在或有人拿去花用？）不知道，（問：這三百萬元有無被丁○○、己○○盜領走？）我不知道，... （問：八十六年三月四日與己○○一起到銀行解
    約提款，共領一百三十五萬元交給己○○做股票？）那麼久忘記了等語（八十九
    年度他字第一三五三號偵查卷第四十三頁背面以下、第六十一頁背面參照）；顯
    見當時上述定期存款之所有人甲○○就被告二人究否有未經授權辦理定存解約盜
    領款項之事，亦未能為明確有效之指認；自不能於缺乏其他補強證據之情形下，
    單以委任律師所撰書狀，遽為認定事實之依據。
  (5)本案被告丁○○之父母生前確有意提供資金予被告丁○○、己○○夫婦購買房產
    等情，業據證人即丁○○之姐乙○○到庭證述：（檢察官問：切結書內容說八十
    五年母親節回娘家探望雙親時，父親甲○○曾當面告知要給丁○○夫妻些錢，以
    便購買房屋之用為何如此寫？）我父母早就有這個意思，我以前常回娘家，母親
    節也有回去，平常也常回去探望父母，我父母有提過，我才有這個印象，但切結
    書上面寫八十五年母親節時，是否確為當時說的，我不確定，那個時間是寫切結
    書時，我跟被告協議要這樣寫的；（檢察官問：你父親有講清楚要給他們哪一筆
    錢嗎？）我有印象是這樣子，確實有這麼一回事，我父親有意思要給丁○○夫婦
    一點錢購買房子，但後來也聽說有給了錢，當父親的要幫忙兒子，一定給過很多
    次，但到底是定存或現金我也不知道；（檢察官問：切結書上面為何寫己○○盜
    領你父親的定存子虛烏有？）為了要和解才說好話，我父親說錢要給他就算了，
    細節我都不清楚，切結書為了要和解才寫的，我只知道丁○○在租房子，我父親
    有要給他錢而已；（問：八十五年的母親節至八十六年三月間，你有親耳聽到你
    父親說要把定存給丁○○嗎？）我父親常常在提，都說被告夫妻倆在外租屋，他
    們捨不得等語明確（本院九十一年十月三十一日審判筆錄參照）。足見甲○○生
    前於案發前確曾與向女兒表示欲給予被告丁○○夫婦部分款項置產，是被告二人
    辯稱本案款項係父親授意給予等語，即非全然無據。至被告二人於本院審判期日
    雖自承案發當時並無具體之購屋計畫等情，惟父親既自始有意贈與金錢供子女置
    產，則其於存單到期後自行擇時決定取款、匯款予子女，或於應子女要求之情形
    給予款項，均難遽認與常情有違；況斯時甲○○因臥病經治療後，意識清楚，已
    如前述，是其於經歷病痛後自行或依子女要求，自行決定盡快處置名下財產，亦
    有其可能性；是難單以本案定存之解約時機及支付時間敏感，作為認定被告犯罪
    之直接證據。
五、綜上所述，依檢察官起訴所憑之證據資料，尚不足使通常一般之人均不致有所懷
    疑，得確信其為真實之程度，而有合理之懷疑存在；自不能使本院確信被告有公
    訴人起訴之犯行。從而不能單以被告供述前後矛盾之消極事實，即於缺乏其他積
    極證據之情形下，遽認被告犯罪。此外復查無其他積極證據足資證明被告二人有
    公訴人所指之犯行，不能證明被告二人犯罪，依照首開說明，應為被告二人無罪
    之諭知。
據上論斷，應依刑事訴訟法第四百五十二條、第三百零一條第一項，判決如主文。
本案經檢察官孫小萍到庭執行職務
中      華      民      國    九十一    年     十一     月     十五     日
                                臺灣臺北地方法院刑事第八庭
                                    法  官  朱瑞娟
右正本證明與原本無異
如不服本判決，應於判決送達後十日內，向本院提出上訴狀。
                                    書記官  葉金發
中      華      民      國    九十一    年     十一     月     二十     日
